最高法院刑事判決　　　　　　一○○年度台上字第一八五七號
上　訴　人　梁瑞娟
選任辯護人　吳宏城律師
　　　　　　談　虎律師
　　　　　　高奕驤律師
上列上訴人因誣告案件，不服台灣高等法院中華民國九十八年十
一月十七日第二審判決（九十八年度上訴字第三一七○號，起訴
案號：台灣板橋地方法院檢察署九十五年度偵續字第五九三號）
，提起上訴，本院判決如下：
    主  文
原判決撤銷，發回台灣高等法院。
    理  由
本件原判決維持第一審論處上訴人梁瑞娟意圖他人受刑事處分，
向該管公務員誣告罪刑之判決（處有期徒刑六月，並依中華民國
九十六年罪犯減刑條例第二條第一項第三款之規定，減為有期徒
刑三月），駁回檢察官及上訴人在第二審之上訴，固非無見。
惟查：（一）、誣告罪之成立，以意圖他人受刑事處分或懲戒處
分，而虛構事實，向該管公務員誣告者始能成立，若有出於誤會
或基於職責被授權而為申告，以致不能證明其所訴之事實為真實
，縱被訴人不負刑責，而告訴人本即缺乏誣告之故意，亦難成立
誣告罪名。本件上訴人自民國九十一年十二月七日起至九十四年
十二月六日止，任職晶量半導體股份有限公司（下稱晶量公司）
負責人，有該公司變更登記表附卷可稽，該公司察覺有資金新台
幣（下同）二千零六十萬元流向晶瑞科技管理顧問股份有限公司
（下稱晶瑞公司），晶量公司董事會決議授權董事長兼總經理即
上訴人要求周育蔚於九十三年六月三十日前還款，否則對其個人
提起訴訟（先民事、後刑事），亦有該公司九十三年第三次董事
會會議紀錄及董事會出席簽到簿影本附於本院卷可稽。上訴人於
九十三年四月二十九日向台灣板橋地方法院提起民事訴訟，請求
名威電腦股份有限公司（下稱名威公司，該公司併購晶瑞公司，
概括承受晶瑞公司債權債務）清償借款二千零六十萬元，經判決
敗訴後，晶量公司依據該公司董事會決議，由負責人即上訴人為
代表人，於九十四年三月十六日具狀向台灣板橋地方法院檢察署
告訴周育蔚涉嫌背信罪，有民事起訴狀、上開法院九十三年度重
訴字第一八○號清償借款事件民事判決、刑事告訴狀、上開檢察
署九十五年度偵字第五○七二號周育蔚背信案件不起訴處分書各
一件附卷可證（見上開民事卷第壹卷第三至五頁、第貳卷第六四
至六八頁、發查字第一○七九號卷第一至五頁、偵字第五○七二
號卷第三至四頁），足證上訴人確係依據晶量公司董事會決議，
先告民事後刑事之順序，對周育蔚提出背信罪之告訴，縱周育蔚
事後因罪證不足經檢察官為不起訴處分，然上訴人基於公司負責
人之身分，依據該公司董事會決議授權而為職務之執行，是否具
有誣告之故意，事關上訴人是否成立誣告罪責，自有詳予調查之
必要，俾資審認，以為適用法律之依據。乃原審未予調查，遽予
判決，尚嫌率斷。（二）、審理事實之法院，對於案內經當事人
聲請而與認定事實、適用法律、罪名成立與否攸關者，或於公平
正義之維護或對被告之利益有重大關係之一切證據，除認為不必
要者外，均應詳為調查，然後基於調查所得之心證以為判斷之基
礎；茍與認定事實、適用法律有重要關係，或於公平正義之維護
或對被告之利益，有重大關係之事項，在客觀上認為應行調查之
證據，又非不易調查或不能調查，而未依法加以調查，或證據雖
已調查而其內容尚未明瞭者，即與未經調查無異，率予判決者，
即有刑事訴訟法第三百七十九條第十款規定所稱應於審判期日調
查之證據而未予調查之違法。本件一千五百萬元、九十二年一月
三日之費用申請單，僅有申請人龔靖琪及主管部門周育蔚之簽名
蓋章，未經上訴人蓋章或簽名，相較於同樣資金匯入晶瑞公司之
同年三月四日及七日、金額四百萬元及一百六十萬元之資金調度
及用印申請表，均分別經申請人或主管部門、總經理簽名或蓋章
之情形（見第一八○七一號偵查卷第二○至二二頁），顯然有別
。證人吳愛娟（晶量公司之會計）於偵查及原審證稱：該一千五
百萬元之費用申請單，係伊從美國回來後補製作，且上面文字係
伊所書寫（見第一審卷(一)第六六頁、原審卷第一二三頁）；證人
黃嬿夙（晶量公司之總務，英文名字 ALICE）亦於偵查及原審證
稱：九十二年製作轉帳傳票時，係其依存摺製作，未見過費用申
請單（見第一審卷(一)第七○頁、原審卷第一六九頁背面）；證人
龔靖琪（晶量公司之出納）於第一審及原審證稱：三張費用申請
單上打字部分及申請人龔靖琪之印章均係伊所為，但手寫部分非
伊所寫，也看不出是誰寫的，該三張費用申請單，不記得是依所
載日期當日作成或係事後補作等語（見第一審卷(二)第一九三至一
九五頁），吳愛娟等三人證詞互異。而吳愛娟於九十二年一月六
日赴美至同年七月四日始回國，其出國前一、二日僅至公司辦公
室拿會計軟體和筆記型電腦，未在辦公室工作，且費用請款單製
作非其職務，故不可能在九十二年一月三日製作該一千五百萬元
之費用申請單（見原審卷第九二頁所附法務部－入出境資訊連結
作業及審判筆錄第一二三至一二六頁）。另龔靖琪於九十二年九
月二十三日方任職於晶量公司，有其所提之勞工保險卡一紙附卷
可稽（見第一審卷(一)第一八五頁）。則究竟該一千五百萬元之費
用申請單，係何人於何時製作？與其他二張資金調度及用印申請
表係同時或異時製作？而上訴人為晶量公司董事長兼總經理，且
依據該一千五百萬元之費用申請單上所載日期，上訴人人在國內
，又無不能執行職務之情事，已據其迭次供明在卷，何以未經上
訴人批核？而僅由該公司財務長周育蔚於部門主管欄簽名，顯違
常情。又上開吳愛娟等三人供詞迥異，已如前述，原審遽認係吳
愛娟於九十二年一月三日所製作，且因該紙費用申請單上無上訴
人簽名之適當位置（按無總經理簽名欄），故上訴人未於其上簽
名（見原判決第七頁倒數第六至七行），顯與卷內證據及吳愛娟
等三人證詞不符。又依據該一千五百萬元之費用申請單所製作之
世華聯合商業銀行活期（儲蓄）存款取款憑條，由何人蓋用上訴
人印章？晶量公司大小章委由何人保管使用？均與上訴人是否成
立誣告罪至有關係，皆應予調查釐清，詎原判決未予調查審認並
說明其認定之具體理由，自有證據上理由矛盾、調查未盡及判決
不備理由之違法。以上或係上訴意旨所指摘，或為本院得依職權
調查之事項，應認原判決有撤銷發回更審之原因。
據上論結，應依刑事訴訟法第三百九十七條、第四百零一條，判
決如主文。
中    華    民    國  一○○  年    四    月  二十一  日
                      最高法院刑事第八庭
                          審判長法官  花  滿  堂  
                                法官  黃  正  興  
                                法官  洪  昌  宏  
                                法官  徐  昌  錦  
                                法官  王  聰  明  
本件正本證明與原本無異
                                      書  記  官  
中    華    民    國  一○○  年    四    月  二十五  日
                                                      Ｅ